【裁判字號】    87,重訴,102
【裁判日期】    900105
【裁判案由】    確認派下權存在等
【裁判全文】
臺灣彰化地方法院民事判決  八十七年度重訴字第一○二號
    原      告  黃○○
                曹淑貞
                              .
                己○○      住.
                              .
                丙○○      住.
                              .
                壬○○      住.
                              .
                辛○○      住.
                              .
                玄○○      住.
                子○○      住.
                癸○○      住.
    右九人共同  甲○○      住.
    訴訟代理人  黃精良律師  住彰化縣員林鎮○○○路九四號
    被      告  Ｄ○      住.
                寅○○      住.
                              .
                卯○○      住台北縣板橋市○○里○○街六五巷四號之一
                未○○      住.
                乙○○      住.
                申○○      住.
                              .
                宙○○      住.
                巳○○      住.
                辰○○      住.
                Ｅ○○      住.
    右十人共同  黃勝雄律師  住彰化縣員林鎮○○路○段一六六巷四號
    訴訟代理人
    被      告  戊○○      住.
                Ａ○○      住台北縣新莊市○○里○○街六五巷三弄五號之三
                Ｃ○○      住.
                              .
                Ｂ○○      住.
                              .
                丑○○      住.
                              .
                地○○      住.
                午○○      住.
                宇○○      住.
                丁○○      住.
                              .
                庚○○      住.
                              .
                Ｄ○品      住.
                Ｄ○佑      住.
                              .
                戌○○      住.
                天○○      住.
                亥○○      住.
                酉○○      住.
                Ｄ  ○      住.
                Ｆ○○      住.
                Ｇ○○      住.
右當事人間請求確認派下權存在等事件，本院判決如左：
    主      文
確認原告就祭祀公業修德堂之派下權存在。
原告其餘之訴駁回。
訴訟費用由被告負擔二分之一，其餘由原告負擔。
    事      實
甲、原告方面：
  一、聲明：除主文第一項外，求為判決確認被告就祭祀公業修德堂之派下權不存在
      。
  二、陳述：
    (一)坐落彰化縣員林鎮○○段一六七、一六八、一六九、一七０、一七一地號等土
      地為祭祀公業修德堂所有，該公業為原告之祖先曹度所設立，原告等之祖先為
      元度，元度之父為士埤，被告竟以第十一世五大房中之士帆公之第十二世元九
      、第十三世木芽、第十四世曹晶、曹畝、曹榮、曹呆等六人為設立人，而將士
      埤之子孫排除在外，向員林鎮公所申請公告被告等為系爭公業派下員，經員林
      鎮公所公告系爭公業之派下名冊及財產清冊徵求異議，原告乃向鎮公所提出異
      議，並經鎮公所之通知向法院提出確認派下權之訴。查系爭公業之土地在道光
      二十七年以前即已有之，是為第九世廷聰所有，分與第十一世之士棗，被告之
      祖先士帆為第一房，士棗為第三房，士香為第二房，原告之祖先士埤為第四房
      ，另長生為第五房，士棗於道光二十七年間曾書立一份典契字，內載親立典田
      契字人胞伯士棗有承祖父遺下應份鬮書秧田坵坐址在東山庄大厝前，其田東公
      路，西至圳溝，南至功侄元知田，北至堂侄元垚田，四至界址分明，併帶大圳
      岸上竹木在內，原無配納大租，今因次男元禮婚娶之銀費用，托中引就，與胞
      侄元度同妻廖氏出首承典，自為己業，當日會中言議，出得時值典價銀，肆拾
      大員正，銀契即日會中兩相交收足訖，其田隨即踏明界址，交付與元度同妻廖
      氏掌管收租，保此秧田，明係胞伯士棗份下鬮書物業，與兄弟侄人等無干，併
      無重張典掛他人，亦無來歷不明等情，如有此情係棗一力抵當，不干典主之事
      。明約此田自丁未年十二月典起，限至丁己年十二月取贖，若是到期無銀取贖
      ，此田仍歸典主掌管收租，胞伯士棗斷不敢異言，生端滋事，此係二比甘愿，
      各無反悔，口恐無憑，親立典田契字壹紙，併帶上手契壹紙共貳紙，各執為
      ，由該典契字內容以觀，即說明士棗有承受祖父廷聰所遺之應得稻田一塊，坐
      落在東山庄大厝前，東西南北四至均有表明，該典契字所示之四邊界址目前尚
      有脈絡可尋，士棗即以上開土地向原告之祖先元度公及妻廖氏典當四十大員正
      銀，並將土地點交元度同妻廖氏掌管，保證上開土地無重複典當與他人，亦無
      來歷不明之情事，典當期限至丁己年（咸豐七年、西元一八五七年）十二月，
      若到期無法回贖，則土地歸典權人所有，由於士棗屆期未贖回，故所有權歸典
      權人所有，道光二十七年即西元一八四七年為民前六十六年，日本為西元一八
      七四年即民前三十八年佔據台灣，可見本件典權發生在日本佔據台灣之前，自
      應適用清朝法律，查該張典契字是書立於道光二十七年，當事人均早已作古，
      契字紙張陳舊，再參酌其內容與四周環境應可認定為真，上開土地因屆期未回
      贖，於咸豐七年西元一八五七年歸典權人曹元度夫妻所有，曹元度於咸豐八年
      為紀念祖先曹修德即文風公在清朝考取進士，而設立祭祀公業修德堂，可見系
      爭公業之派下原應屬原告，並非被告等。
    (二)文風公係於嘉慶十七即壬申年西元一八一二年進士及第，並非如被告所稱係乾
      隆二三年及第。又明治四十年即西元一九０七年民前五年，被告所稱系爭公業
      設立人之一曹晶係於民前五年三月十日即死亡，系爭公業明治三十四年十二月
      五日才成立，辦理保存登記當時曹晶已死亡，且公業之土地道光二十七年即由
      文風公之第三房士棗向原告之祖先元度借錢，典當與元度，因約定丁己年即咸
      豐七年之期限屆至未回贖，已歸元度所有，自不可能為被告之祖先士帆所有。
    (三)依最高法院三十九年台上字第八九四號及三十一年上字第九三五號判例要旨，
      與清理不動產典當辦法第二條規定，將以前遠年契載不明之典產分別遠近或予
      作絕或予立限放贖，並規定嗣後典當以不過十年為限，契內務須載明回贖年限
      ，屆限不贖，聽憑典主過戶投稅，由此可見出典人在所定之十年期間內不回贖
      ，所有權即歸典權人。再依最高法院二十九年上字第一二二三號及三十年上字
      第三八二號判例要旨所示，回贖期間既為除斥期間，如回贖期限經過而不回贖
      ，則產權即歸典權人所有，此種規定為法院依職權適用，不待當事人主張此種
      對典權人有利之推定，既是法律所為原則之規定，則典權人自不必就出典人未
      回贖之事實負舉證之責，此猶如借款人對已清償之事實應負舉證之責之情形相
      同，倘已回贖，則何以土地仍由原告等在占耕。鈞院將有關典田契字原本及小
      冊子原本移送內政部警政署刑事警察局鑑驗結果雖然鑑定二者筆跡不符及無法
      鑑定何年所寫，但查紙張極為陳舊及變黃，又以毛筆書寫，不可能臨訟編造，
      況典田契字所載之內容與現場周遭之環境相符，一個人之筆跡隨時會變化，不
      可能一成不變，縱使筆跡有所差異，亦難謂即必非同一人所寫，縱使非同一人
      所寫，但內容既相符，亦堪為印證之用，該族譜小冊子第一頁即載道光二十七
      年十二月二十六日典胞伯士棗本厝前內湳秧田一坵價銀肆拾大員與典田契字所
      載之內容相符，足見該典契字為真。
    (四)  鈞院囑託公誠鑑定有限公司鑑定結果認為典權契字確實是已達一三九年之久
      ，原告之祖先不可能在一百多年前即預先偽造供子孫作為訴訟之證據，最高法
      院七十一年台上字第二七四八號判決要旨，私文書通常如經他造否認，雖應由
      舉證人證明其真正，但如係遠年舊物，另行舉證實有困難者，法院非不得依經
      驗法則，並斟酌全辯論意旨，以判斷其真偽。本件上訴人所提賣渡證書、委任
      狀、契約簿，均為日據時期之舊物，由上訴人舉證證明其為真正，不能謂無困
      難，原審固曾囑託內政部警政署刑事警察局鑑定該賣渡證書等之制作時間，惟
      該局僅函復其無此項資料可資比鑑，無法辦理，並未函復所囑事項無法鑑定，
      原審謂該局函復該賣渡證書等之制作時間無從鑑定，不無誤會，原審未另囑託
      專門機構鑑定該賣渡證書之制作時間，並依經驗法則及斟酌全辯論意旨，以判
      斷其真偽，徒以上訴人不能證明其為真正，而否認該賣渡證書等之形式上證據
      力，顯嫌速斷，由上開典權契字紙張之陳舊，再參酌公業土地之現狀及界址，
      法院應可依經驗法則判斷為真，  鈞院履勘現場，公廳之祖先牌位即有十一世
      士埤即謚宗睦之牌位，十二世元度公即謚仰儒，十三世興普公，十四世天亨公
      之牌位，可見原告之祖先即屬派下，否則牌位何以均有其名，又查舊公廳之正
      身護龍，原告亦有多人住在此處，倘原告非派下，為何會住在該處。又被告Ｄ
      ○等十九名曾於民國八十六年九月八日向員林鎮公所聲請公告系爭公業，在
      該申請書中說明修德堂祭祀公業之財產並非曹九私人所有，而被告Ｄ○品等七
      人則異議系爭公業之財產為曹九釀資單獨設立，究竟如何請  鈞院向員林鎮公
      所調取該所八十六年員鎮民字第二四三四七號函及八十六年十二月三十日員鎮
      民字第二七七三二號及八十六年十月十四日員鎮民字第二二五三○號函及該所
      駁回被告等申請公告系爭公業派下之有關資料。
    (五)  鈞院傳被告所委任之代書張良任作證，伊是依據派下員的陳述及族譜、登記
      簿謄本而來，並由祭祀公業的派下員開會決定以居住在公業土地的後代之袓先
      決定設立人為何人，族譜是被告提供的，原告的派下我曾調解，協議他們由被
      告及原告在公業土地上暫住的派下員分配占有的土地，為明真相，請  鈞院命
      被告提出族譜俾瞭解本件公業之設立人為誰，復依該證人所提出之協議書內容
      以觀，即記載甲方（指被告）同意祭祀公業修德堂所屬土地將其中面積台分五
      分土地合一四六七坪予乙方（指被告），其中建地目與旱地目各半，乙方仍完
      全配合甲方處理有關祭祀公業修德堂事宜，查該協議書乙方即指原告Ｄ○福、
      己○○、丙○○、壬○○、辛○○等，由此可見，原告等對系爭公業有派下權
      ，倘無派下權，則何以被告等肯將系爭公業之土地一半歸原告等所有，況被告
      Ｄ○品、宙○○在  鈞院稱是曹九設立，而被告寅○○及其他到庭之被告則自
      認年代很久，不知何人設立，又被告Ｄ○、Ａ○○、寅○○、午○○、乙○○、申○○、宙○○則稱祭祀公業之設立人是曹士帆，曹九只是管理人而已，
      並自認原告所提出之典權契字上所載土地範圍是全部公業土地無誤，可見被告
      等所主張之設立人即與被告等向員林鎮公所申請公告所申報之設立人為曹木芽
      、曹世晶、曹敏、曹榮、曹呆等六人亦不符合。查曹九雖為管理人，但管理人
      並非設立人，亦非必為派下員，請參閱台灣民事習慣調查報告第七三三頁，故
      不能以管理人為曹九，即推定為其所設立及其必為派下員
    (六)查原告Ｄ○福於八十九年九月十日死亡，其生前僅生一女即曹淑貞，於八十二
      年三月廿三日與其夫黃文珍離婚即返回娘家與父同居，在家祭祀祖先，其與前
      夫有二子，長子為黃伯旭，次子為黃金樹，查最高法院七十年第二十二次民事
      庭會議決議祭祀公業之繼承，係以享有派下權之男系子孫或奉祀本家祖先之子
      女及從母姓之子孫，最高法院七十一年台上字第四五四五號判決、七十一年台
      上字第四八六九號判決均認為奉祀本家祖先之女子均可派下，如從母姓之子女
      即不得為派下，故曹淑貞顯可為派下，所生之二位男子因屬異姓，故無派下權
      ，曹淑貞特承當訴訟。查原告所提出之典田契字所謂立典田契字人胞伯士棗有
      承租父遺下應份鬮書所謂胞伯士棗是指與承典人胞侄元度彼此相對者而言，蓋
      元度是十二世，士棗是十一世，則依輩份而論自屬伯侄之關係，至於寫胞伯士
      棗有承祖父遺下產業云云，乃是就元度之身份立場而言，因士棗之父乃元度之
      祖父也，可見被告所辯似有亂倫之嫌，至於典田契字第八行所謂立典田契字壹
      紙併上手契壹紙，共二紙付執為烤，並非指「上手契」，而是指帶上「手契」
      此與帶上「手套」，被告將之曲解為帶「上手套」，實有異曲同工之謬，難道
      還有「下手套」乎。再者被告辯稱士棗在書立典田契字時，年僅五歲左右而已
      ，約生於公元一七九六年，且有長兄士帆、士香二人及弟士埤長生二人云云，
      查被告稱在立契時伊年僅五歲，訊問有何證據，依據曹家族譜記載士棗生於乾
      隆乙卯年三月廿一日，此有族譜節本可證，死於咸豊庚申年五月廿一日，曹九
      生於天保十一年即西元一八四○年即道光二十年，而曹九即為士帆之九男，則
      士帆之弟士棗豈有於道光二十七年在出典時才五歲。民事訴訟法第二百七十九
      條第一項規定當事人主張之事實，經他造於準備書狀內或言詞辯論時或在受命
      推事受託推事前自認者，無庸舉證，原告固主張原告對本件公業有派下權存在
      ，被告對本件公業派下權不存在，被告等雖否認原告之主張，但被告既自認兩
      造均有派下權，則在此自認之範圍內原告至少亦有派下權。
  三、證據：提出異議書、派下員異議名冊、曹士埤派下員系統表、原告申報公業設
      立人派下員系統表、員林鎮公所函、申復書、典契字各一份、小冊子一本等影
      本、土地登記簿謄本二十一份、戶籍謄本十八份及照片三幀為證。
乙、被告方面：
  一、聲明：求為判決原告之訴駁回。
  二、陳述：
    (一)緣祭祀公業修德堂，係由第十二世祖曹九、第十三世祖曹木芽、第十四世祖曹
      晶、曹畝、曹榮、曹呆等六人，於日據時代明治四十年間，共同集資設立，並
      於明治四十三年十二月五日，將屬於祭祀公業修德堂之不動產土地，辦理保存
      登記及以曹九為祭祀公業管理人，此項保存登記，當時各族親均無異議，遂登
      記確定祭祀公業修德堂合法成立，並擁有系爭之祭產所有權。祭祀公業之設立
      人，當然有派下權，設立人之後代子孫（男系）亦因承續其祖先之地位，亦具
      有派下權，被告Ｄ○係設立人曹木芽之後代、被告寅○○係設立人曹晶之後
      代、被告巳○○、辰○○、卯○○、未○○、Ｅ○○係設立人曹榮之後代、被
      告乙○○、申○○係設立人曹呆之後代、被告宙○○係設立人曹九之後代，此
      有派下系統表及戶籍謄本可稽，從而被告等應俱為祭祀公業修德堂之派下，殊
      堪認定無疑。
    (二)原告主張祭祀公業修德堂係彼等之第十二世祖曹度所單獨設立，並稱現屬於祭
      產之五筆土地，在道光二十七年以前即已有之，為第九世祖廷聰所有，分於第
      十一世祖士棗所有，士棗於道光二十七年典給第十二世祖曹度，借銀四十圓，
      典期十年，期滿未續回，所有權即歸屬曹度所有，曹度遂於咸豐八年用該土地
      設立祭祀公業修德堂云云，並提出典田契字一紙為證。但查：1.原告主張系爭
      之祭產在道光二十七年時，即為第九世祖廷聰所有而分給第十一世祖士棗一節
    被告等均否認，蓋原告就該主張之事實，並未提出任何具體之證據為證，且祖
      先之財產，通常均係分給其子，而第九世祖廷聰有二子即文風及文吉，為何未
      分給其子，而跳代分給五位孫子中之第二孫士棗，其理何在，又為何未分給五
      位孫子平分，顯不合當時之倫理習慣。按廷聰卒於嘉慶五年（公元一八○○年
      ），文風卒於道光十九年（公元一八三九年），是廷聰亡故時，其子文風尚在
      世。2.典田契字究係何人所寫，並無證據，而典田契字上，復無人簽名、蓋章
    （按斯時已有使用印章之習慣，如曹度所記之小冊子，多有蓋曹度之印章）或
      按指印或畫押，殊難使人置信其真正，有無法律上之效力，尤屬疑問？雖原告
      主張係曹度所寫，但經鈞院送請警政署刑事警察局鑑定結果，認定與曹度所寫
      之小冊子字跡不同，並非同一人所寫，足見原告之主張為不實在。3.典田契字
      上所指之土地，是否即係系爭祭祀公業修德堂現有之土地？及是否五筆土地均
      屬之？因並無地段地號及面積若干？等供為核對，被告等均難以認同。4.如係
      原告之第十二世祖曹度所單獨設立，何以明治四十三年辦理保存登記時，未以
      曹度之後代為管理人，而由同為第十二世祖之曹九擔任管理人，又為何被告寅
      ○○、丑○○、Ａ○○、Ｃ○○、Ｂ○○等迄今仍均居住在祭產之上，且被告
      等之祖先（大房）均奉祀在公廳之內？足見系爭祭祀公業係屬多數人集資設立
      ，而非任何一人所單獨設立。5.祭祀公業之管理人通常均係選任派下員擔任（
      參見台灣民事習慣調查報告第七三三頁），第十二世祖曹九既為管理人，自係
      具有派下權無疑，其後代子孫當亦有派下權，雖原告又謂曹九並無派下權其擔
      任管理人係例外之情形，惟依舉證責任之分配原則，主張例外者應負舉證責任
      ，原告就其主張曹九係無派下權而擔任管理人一節，並未舉證以實其說，應不
      足採信。6.祭祀公業修德堂確係被告等之祖先曹九、曹木芽、曹晶、曹畝、曹
      榮、曹呆等六人所設立，被告等均係設立人之後代，依法均有派下權，而原告
      等均非設立人之後代，依法均無派下權。
    (三)按祭祀公業係以祭祀祖先為目的而設立之獨立財產，又祭祀公業之設立方法有
      二，即鬮分字祭祀公業及合約字祭祀公業，所謂鬮分字祭祀公業，係於家產分
      析或繼承財產之際，抽出其中之一部分，作為祭祀公業之獨立財產，此類型之
      祭祀公業，佔祭祀公業總數十之八、九，亦即是祭祀公業之設立原則，合約字
      祭祀公業即屬例外類型（參閱台灣民事習慣調查報告第七一八頁）。查祭祀公
      業公廳內所列之祖先牌位，被告等祖先均有列入牌位，而原告之祖先亦有多人
      列入牌位，再參以祭產之上，有被告Ａ○○、Ｃ○○、Ｂ○○、丑○○、寅○○等多人居住，原告之中亦有Ｄ○福、己○○、丙○○、壬○○、辛○○等多
      人居住其上等情以觀，顯見彼等均有派下權，始可能長久居住於其上，是則祭
      祀公業修德堂，應係祖先多人共同設立，而非某一人所單獨設立。第十世文風
      公又名曹修德，系爭祭祀公業取名修德堂，明顯係紀念文風公，亦即其起始之
      享祀人係第十世文風公，依首開鬮分字祭祀公業設立方法之說明，應係其子於
      繼承其財產時，抽出其中一部分而設立者，經查，文風公卒於道光十九年（公
      元一八三九年），故系爭祭祀公業之設立時間，應係在道光十九年或二十年之
      間，而設立人依當時之設立原則，即應係文風公之長子士帆、次子士香、三子
      士棗、四子士埤、五子長生等五人共同設立，如此似較合上述之情況，果屬如
      此，則被告與原告對祭祀公業修德堂應均有派下權。
    (四)原告之主張無非係以其提出之典田契字為主要論據，但查，該典田契字所述內
      容顯有與法令及習俗違背之處，謹詳述如后：1.典田契字首謂：「胞伯士棗有
      承祖父遺下應份鬮書秧田壹塊... 」云云，當係指其祖父廷聰（九世祖）死亡
      遺下之財產，依其應繼份鬮書分得之意。惟查父死遺下之財產由子繼承，自古
      以來均如是，要無父死子尚健在，而由孫繼承祖父財產之例，在前清時代社會
      習俗，均甚重視倫理道德，尤無此種情事發生之可能，按九世祖廷聰卒於嘉慶
      五年（公元一八○○年），斯時其子文風（即修德）年已三十一歲（生於公元
      一七六九年），且尚有其弟文吉（即樹德）均健在，依法應由其二兄弟繼承，
      焉有由其孫士棗來單獨繼承之理？（按當時士棗年僅五歲左右而已《約生於公
      元一七九六年》，且有兄長士帆、士香二人、弟弟士埤《年三歲、公元一七九
      八年生》、長生二人）。故該典田契字所述士棗取得土地之原由，顯與法令及
      習俗均有違背而不可信。2.又其第八行稱：「親帶典田契字壹紙，併帶上契壹
      紙共貳紙付執... 」云云，尤屬矛盾，其前既謂繼承而來，並非買賣取得，則
      何有上手契之存在。3.該典田契字之立典田契字人胞伯士棗，並未在其上簽名
      或蓋章或按指印或畫押，顯見係某人一廂情願所寫，士棗並未同意，是該典田
      契字，並無法律上之效力。據上所述，原告提出之典田契字，顯屬不實，無法
      律上之效力。
丙、本院依原告之聲請向員林鎮公所調閱祭祀公業修德堂申請派下員證明之相關資料
    ，並囑託公誠鑑定有限公司及內政部警政署刑事警察局鑑定，典田契字與小冊子
    第一頁之字跡是否同一人所書寫及書寫年代。
    理      由
一、被告戊○○、Ａ○○、Ｃ○○、Ｂ○○、丑○○、地○○、午○○、宇○○、丁○○、庚○○、Ｄ○品、Ｄ○佑、戌○○、天○○、亥○○、酉○○、Ｄ○、Ｆ
    ○○、Ｇ○○經合法通知，未於最後言詞辯論期日到場，核無民事訴訟法第三百
    八十六條各款所列情形，爰依原告之聲請，由其一造辯論而為判決，合先敘明。
二、本件原告起訴主張：
  (一)坐落彰化縣員林鎮○○段一六七、一六八、一六九、一七０、一七一地號等土地
    為祭祀公業修德堂所有，該公業為原告之祖先曹元度所設立，元度之父為士埤，
    被告竟以第十一世五大房中之士帆公、第十二世元九、第十三世木芽、第十四世
    曹晶、曹畝、曹榮、曹呆等六人為設立人，而將士埤之子孫排除在外，向員林鎮
    公所申請公告被告等為系爭公業派下員，經原告向鎮公所提出異議，並向法院提
    出確認派下權之訴。查系爭公業之土地在道光二十七年以前即已有之，是為第九
    世廷聰所有，分與第十一世之士棗，被告之祖先士帆為第一房，士棗為第三房，
    士香為第二房，原告之祖先士埤為第四房，另長生為第五房，士棗於道光二十七
    年間曾書立一份典契字內載「親立典田契字人胞伯士棗有承祖父遺下應份鬮書秧
    田坵坐址在東山庄大厝前，其田東公路，西至圳溝，南至功侄元知田，北至堂侄
    元垚田，四至界址分明，併帶大圳岸上竹木在內，原無配納大租，今因次男元禮
    婚娶之銀費用，托中引就，與胞侄元度同妻廖氏出首承典，自為己業，當日會中
    言議，出得時值典價銀，肆拾大員正，銀契即日會中兩相交收足訖，其田隨即踏
    明界址，交付與元度同妻廖氏掌管收租，保此秧田，明係胞伯士棗份下鬮書物業
    ，與兄弟侄人等無干，併無重張典掛他人，亦無來歷不明等情，如有此情係棗一
    力抵當，不干典主之事。明約此田自丁未年十二月典起，限至丁己年十二月取贖
    ，若是到期無銀取贖，此田仍歸典主掌管收租，胞伯士棗斷不敢異言，生端滋事
    ，此係二比甘愿，各無反悔，口恐無憑，親立典田契字壹紙，併帶上手契壹紙共
    貳紙，各執為」，由該典契字內容以觀，即說明士棗有承受祖父廷聰所遺之應得
    稻田一塊，坐落在東山庄大厝前，東西南北四至均有表明，該典契字所示之四邊
    界址目前尚有脈絡可尋，士棗即以上開土地向原告之祖先元度公及妻廖氏典當四
    十大員正銀，並將土地點交元度同妻廖氏掌管，保證上開土地無重複典當與他人
    ，亦無來歷不明之情事，典當期限至丁己年（咸豐七年、西元一八五七年）十二
    月，若到期無法回贖，則土地歸典權人所有，由於士棗屆期未贖回，故所有權歸
    典權人所有，是請求確認原告對本件公業有派下權存在及被告對本件公業派下權
    不存在，被告等雖否認原告之主張，但被告既自認兩造均有派下權，則在此自認
    之範圍內原告至少亦有派下權。
  (二)查該張典契字是書立於道光二十七年，當事人均早已作古，鈞院將有關典田契字
    原本及小冊子原本移送內政部警政署刑事警察局鑑驗結果雖然鑑定二者比跡不符
    及無法鑑定何年所寫，但該紙張極為陳舊及變黃，又以毛筆書寫，不可能臨訟編
    造，況典田契字所載之內容與現場周遭之環境相符，一個人之筆跡不可能一成不
    變，縱使筆跡有所差異，亦難謂即必非同一人所寫，縱使非同一人所寫，但內容
    既相符，亦堪為印證之用，且該族譜小冊子第一頁即載道光二十七年十二月二十
    六日典胞伯士棗本厝前內湳秧田一坵價銀肆拾大員與典田契字所載之內容相符，
    足見該典契字為真等情。
三、被告則以：祭祀公業修德堂，係由第十二世祖曹九、第十三世祖曹木芽、第十四
    世祖曹晶、曹畝、曹榮、曹呆等六人，於日據時代明治四十年間，共同集資設立
    ，並於明治四十三年十二月五日，將屬於祭祀公業修德堂之不動產土地，辦理保
    存登記及以曹九為祭祀公業管理人，此項保存登記，當時各族親均無異議，遂登
    記確定祭祀公業修德堂合法成立，並擁有系爭之祭產所有權。原告主張系爭之祭
    產在道光二十七年時，即為第九世祖廷聰所有而分給第十一世祖士棗，並未提出
    任何具體之證據為證，且祖先之財產，通常均係分給其子，而第九世祖廷聰有二
    子即文風及文吉，竟跳代僅分給五位孫子中之第二孫士棗，顯不合當時之倫理習
    慣。次典田契字究係何人所寫，並無證據，而典田契字上，復無人簽名、蓋章或
    按指印或畫押，難認為真，且經送請警政署刑事警察局鑑定結果，認定與曹度所
    寫之小冊子字跡不同，並非同一人所寫，足見原告之主張為不實在。又典田契字
    上所指之土地，是否即係系爭祭祀公業修德堂現有之五筆土地，並無地段地號及
    面積供為核對，被告等均難以認同。再如係原告之第十二世祖曹度所單獨設立，
    何以明治四十三年辦理保存登記時，未以曹度之後代為管理人，而由同為第十二
    世祖之曹九擔任管理人，又為何被告寅○○、丑○○、Ａ○○、Ｃ○○、Ｂ○○
    等迄今仍均居住在祭產之上，且被告等之祖先（大房）均奉祀在公廳之內，足見
    系爭祭祀公業係屬多數人集資設立，而非任何一人所單獨設立。第十世文風公又
    名曹修德，系爭祭祀公業取名修德堂，明顯係紀念文風公，亦即其起始之享祀人
    係第十世文風公，祭祀公業之設立方法，原則上應係其子於繼承其財產時，抽出
    其中一部分而設立者，文風公卒於道光十九年（公元一八三九年），故系爭祭祀
    公業之設立時間，應係在道光十九年或二十年之間，而設立人依當時之設立原則
    ，即應係文風公之長子士帆、次子士香、三子士棗、四子士埤、五子長生等五人
    共同設立，如此似較合上述之情況，果屬如此，則被告與原告對祭祀公業修德堂
    應均有派下權等與置辯。
四、查原告主張坐落彰化縣員林鎮○○段一六七、一六八、一六九、一七０、一七一
    地號等土地為祭祀公業修德堂所有，被告曾以第十一世五大房中之士帆公、第十
    二世元九、第十三世木芽、第十四世曹晶、曹畝、曹榮、曹呆等六人為設立人，
    而將士埤之子孫排除在外，向員林鎮公所申請公告被告等為系爭公業派下員，經
    原告向鎮公所提出異議等情，業據提出土地登記簿謄本、異議書等為證，亦經本
    院調閱被告Ｄ○於八十六年間向員林鎮公所申請核發派下員證明之相關資料在
    卷，復為被告所不爭執，又系爭祭祀公業修德堂係為紀念祖先曹修德即第十世文
    風公在清朝考取進士而設立，文風公生有長子士帆、次子士香、三子士棗、四子
    士埤、五子長生等情，亦為兩造所是認，因此原告此部份主張堪信為真。
五、次查，原告主張系爭公業為原告之祖先曹元度所設立，元度之父為士埤，士棗於
    道光二十七年間曾將承受自第九世祖父廷聰所遺田地一塊，坐落在東山庄大厝前
    ，向原告之祖先元度公及妻廖氏典當四十大員正銀，並將土地點交元度同妻廖氏
    掌管，約定典當期限至丁己年（咸豐七年、西元一八五七年）十二月，並由元度
    立有典田契字一份，嗣因士棗屆期未贖回，故咸豐七年即西元一八五七年所有權
    已歸典權人曹元度夫妻所有，曹元度於咸豐八年為紀念祖先曹修德即文風公在清
    朝考取進士，而設立祭祀公業修德堂云云，已據提出典田契字及族譜小冊子一份
    為證，而上開典田契字載有「親立典田契字人胞伯士棗有承祖父遺下應份鬮書秧
    田坵坐址在東山庄大厝前，其田東公路，西至圳溝，南至功侄元知田，北至堂侄
    元垚田，四至界址分明，併帶大圳岸上竹木在內，原無配納大租，今因次男元禮
    婚娶之銀費用，托中引就，與胞侄元度同妻廖氏出首承典，自為己業，當日會中
    言議，出得時值典價銀，肆拾大員正，銀契即日會中兩相交收足訖，其田隨即踏
    明界址，交付與元度同妻廖氏掌管收租，保此秧田，明係胞伯士棗份下鬮書物業
    ，與兄弟侄人等無干，併無重張典掛他人，亦無來歷不明等情，如有此情係棗一
    力抵當，不干典主之事。明約此田自丁未年十二月典起，限至丁己年十二月取贖
    ，若是到期無銀取贖，此田仍歸典主掌管收租，胞伯士棗斷不敢異言，生端滋事
    ，此係二比甘愿，各無反悔，口恐無憑，親立典田契字壹紙，併帶上手契壹紙共
    貳紙，各執為」等字樣，小冊子第一頁則載有「道光二十七年十二月二十六日典
    胞伯士棗本厝前內湳秧田坵價銀肆拾大員」等語，並蓋有元度印章，然查：
    (一)上開典田契字及小冊子，經送請公誠鑑定有限公司鑑定結果為：「一典契字上
      所書寫字跡與小冊子第一頁（即前開字樣）所書寫字跡以統計分析法特徵
      比對法，並使用顯為放大鏡、VSC-1光譜影像比對儀器，就其相同、雷同、類
      同字跡、起筆、落筆、運筆、筆勢、筆法、習性、慣性、特徵比對結果，發現
      兩者筆跡資料前後時隔七年之久，為慎重計，敬請蒐集典契字（道光二十七年
      ）前後字跡比對始能獲得結論。二另查小冊子原件字跡上有加蓋元度印文多處
      ，經查據甲○○供稱小冊子第一頁上所書寫字跡，係元度所書筆跡，該元度原
      名曹度，並提供日據時代戶籍謄本、年代對照表為證據，經查曹度係道光元年
      （即西元一八二一年）出生，卒於一八六０年，得年三十九歲，據此認定該小
      冊子原件為一八五四─一八六０年間所書寫，筆跡距今一九九九年已一三九年
      之久。」，此有該公司八十八年六月八日誠字第八八０六０八號函可考，再送
      請內政部警政署刑事警察局鑑定結果為：「一典田契字上字跡與小冊子第一頁
      『道光二十七年十二月二十六日典胞伯士棗本厝前內湳秧田坵價銀肆拾大員』
      等文字字跡不相符。二又典田契字上文字與小冊子第一頁及第四十頁起迄末頁
      之文字，係於何年所書寫，距今之時間約有若干一節，因本局無此項設備，無
      法鑑定」等語，亦有該局八十八年八月五日刑鑑字第76089號鑑驗通知書足憑
      ，是系爭典田契字是否即係於道光二十七年即西元一八四七年所書立，及究竟
      距今已有多少年之歷史，尚無足考。
    (二)次坐落彰化縣員林鎮○○段一六七、一六八、一六九地號等土地，重測前為東
      山段三一五之一、三一五、三一五之二地號，同地段一七０、一七一地號土地
      ，重測前為東山段三０二、三０二之一地號，原燕霧下堡東山庄三百十五番地
      為公業修德堂所有，原告之祖先曹度、曹普、曹亨、曹邱令、曹震順等，及被
      告之祖先曹士帆、曹九、曹乞食、曹仲、曹榮、Ｄ○品，均曾設籍於該番地，
      系爭公業於明治四十三年（即西元一九一０年）辦理保存登記，當時即登記曹
      九為管理人，嗣於大正五年（即西元一九一六年）變更登記管理人為曹乞食迄
      今未改變，此有日據時代戶籍謄本及土地登記簿謄本附卷可按，且原告Ｄ○福
      （承受訴訟人曹淑貞之被繼承人）、己○○、丙○○、壬○○、辛○○，及士
      帆之後代子孫即被告Ａ○○、Ｃ○○、Ｂ○○、丑○○、寅○○等，現均居住
      於系爭公業所有土地上，復經本院於八十八年五月十七日至現場勘驗屬實，並
      製有勘驗筆錄在卷可考。衡上各情，縱使原告所提出之典契字係屬為真，惟如
      士棗未於典權期限屆滿時回贖典物，則系爭土地出典時既已交付元度占有，則
      為何被告之祖先士帆公及其子孫均仍設籍於公業土地上，且迄今仍居住於該處
      ；又臺灣祭祀公業在習慣上通常選任派下擔任管理人為原則，如系爭公業土地
      已於咸豐七年（即西元一八五七年）因士棗未回贖而歸元度所有，並由元度於
      翌年設立公業修德堂，為何至明治四十三年土地辦理保存登記時，仍登記士帆
      之子及孫曹九及曹乞食為公業管理人。
    (三)再典契字上所載土地範圍係位於「東山庄大厝前，其田東公路，西至圳溝，南
      至功侄元知田，北至堂侄元垚田，四至界址分明，併帶大圳岸上竹木在內」，
      然所謂南至功侄元知田及北至堂侄元垚田就屬何處，現均無足考，僅憑原告所
      稱之界址為準，並謂出典之物即係系爭公業之土地，疏嫌率斷。
    (四)縱上所述，原告主張系爭公業土地為其祖先元度所有，該公業為元度一人所創
      設，尚難採信。
六、又查，被告主張祭祀公業修德堂，係由被告祖先第十二世祖曹九（民前七十二年
    六月十六日生）、第十三世祖曹木芽（民前六十五年十二月十五日生）、第十四
    世祖曹晶（民前五年三月十日死亡）、曹畝（民前三十八年六月二日生）、曹榮
    （民前二十九年十一月一日生）、曹呆（民前三十四年四月十一日生）等六人，
    於日據時代明治四十年間，共同集資設立，並於明治四十三年十二月五日辦理保
    存登記云云，然並未提出任何證據以證明系爭公業確係由該六人所創設，蓋前開
    六人均為士帆公之後代子孫，渠等之輩分跨三代，且年齡差距甚大，由渠等共同
    創設祭祀公業，實與常情不符，且亦無證據可認系爭公業之土地為士帆公一人承
    繼祖先之遺產所得，而由被告等之祖先即曹九等六人持以創設祭祀公業修德堂，
    因此被告就公業設立人為曹九等六人之主張洵無足採。
七、再按祭祀公業係以祭祀祖先為目的，而設立之獨立財產，該公業之設立人及其承
    繼人全體均得為派下員。查兩造就系爭公業之設立人分別主張僅為各自之祖先而
    不及其他，均無法舉證以明之，蓋該公業修德堂既係以兩造第十世文風公之祖先
    為享祀人，則應係由文風公之全體後代子孫為祭祀其選任進士之榮耀而設立，因
    此兩造應均有承繼派下之權利，而可認渠等均為該祭祀公業之派下員。
八、本件事證已臻明確，兩造其餘陳述及所提證據，於判決結果不生影響，無予審究
    或調查之必要，併此敘明。
九、綜上所陳，原告請求確認渠等對祭祀公業修德堂有派下權存在，即有理由，應予
    准許，逾此部分之請求則無理由，應予駁回。
十、結論：本件原告之訴為一部有理由、一部無理由，依民事訴訟法第三百八十五條
    第一項前段、第七十九條但書，判決如主文。
中      華      民      國     九十     年      一      月      五      日
                                       臺灣彰化地方法院民事第一庭
~B法      官  黃倩玲
右為正本係照原本作成。
如對本判決上訴，應於判決送達後二十日內向本院提出上訴狀。
~B法院書記官  彭月美
中      華      民      國    八十七    年     一     月         五     日


司法院資訊處製作；財團法人民間司法改革基金會備份。
